臺灣高雄地方法院刑事判決　　　　　　　94年度訴字第3078號
公　訴　人　臺灣高雄地方法院檢察署檢察官
被　　　告　丙○○
上列被告因違反台灣地區與大陸地區人民關係條例案件，經檢察
官提起公訴（94年度偵字第17725 號），本院判決如下：
    主  文
丙○○共同違反不得使大陸地區人民非法進入臺灣地區之規定，
處有期徒刑伍月，如易科罰金，以參佰元折算壹日。
    事  實
一、丙○○、乙○（業經台灣高雄地方法院檢察署緩起訴處分）
    均明知大陸地區人民，非經主管機關許可，不得入境臺灣地
    區，卻為使大陸地區女子進入台灣地區，由乙○以新台幣（
    下同）1 萬元之代價，受丙○○委託擔任大陸女子之「人頭
    老公」，而共同基於明知為不實之事項而使公務員登載於職
    務上所掌公文書及行使之概括犯意聯絡，暨以假結婚之方式
    使大陸地區女子非法進入臺灣地區之犯意聯絡，由丙○○安
    排乙○入境大陸地區，於92年1 月9 日與大陸女子薛愛妹在
    大陸福建省福州市完成虛偽公證結婚之登記手續，薛愛妹因
    此取得乙○形式上配偶地位，並領得該地公證處所發給之結
    婚證書。乙○返回台灣後，丙○○於92年1 月8 日帶領乙○
    ，持上開結婚證書向財團法人海峽交流基金會（以下簡稱海
    基會）申請驗證，待取得驗證證明書後，再持上開結婚證書
    、海基會驗證證明書及乙○身分證等資料，於92年2 月6日
    至高雄縣燕巢鄉戶政事務所，明知上開婚姻係屬虛偽無效，
    仍由乙○填具薛愛妹為其配偶之不實內容結婚登記申請書，
    據以申辦結婚之戶籍登記，使不知情之戶政機關承辦公務員
    陷於錯誤，將該不實之結婚事項登載於職務上所掌之戶籍登
    記簿公文書上，並據以核發戶籍謄本，足以生損害於戶政機
    關對結婚登記及戶籍資料管理之正確性。嗣丙○○再帶領乙
    ○於92年4 月1 日至南投縣警察局信義分局羅娜分駐所辦理
    大陸地區人民進入台灣地區保證書時，向警員佯稱：「渠與
    被保人薛愛妹係夫妻關係，願意完全負起保證人責任」，使
    不知情之警員陳名星陷於錯誤，將該不實事項填載於其職務
    上所掌之前開保證書後，蓋章表示審核通過，足以生損害於
    該派出所對保及證明事項之正確性。乙○嗣又填寫委託書，
    並交付身份證件予丙○○，由其委由不知情之吳英杰，於92
    年4 月間某日，填寫「大陸地區人民進入臺灣地區旅行證申
    請書」，並持前開登載不實結婚登記之戶籍謄本、海基會驗
    證證明書、南投縣警察局信義分局羅娜分駐所核章之大陸地
    區人民進入臺灣地區保證書等資料，向內政部警政署入出境
    管理局（下稱入出境管理局）以配偶來台探親為由，申請辦
    理薛愛妹入境而行使上開文書，使主管機關公務員為實質審
    查後，誤發給薛愛妹「中華民國臺灣地區旅行證」1 張，薛
    愛妹旋於92年6 月12日，以探親為由，持上開中華民國臺灣
    地區旅行證，由高雄小港國際機場抵達入境。嗣因乙○為上
    開行為後，深覺良心不安，於93年4 月7 日向台灣高雄地方
    法院檢察署自首後，供出上開細節，因而循線查獲上情。
二、案經臺灣高雄地方法院檢察署檢察官自動檢舉偵查後起訴。
    理  由
一、按本件被告丙○○所犯係死刑、無期徒刑、最輕本刑為3 年
    以上有期徒刑以外之罪，其於審判程序中，就被訴事實為有
    罪之陳述，經審判長告知簡式審判程序之旨，並聽取其與公
    訴人之意見後，經本院合議庭裁定進行簡式審判程序，合先
    敘明。
二、訊據被告丙○○對上揭事實於本院審理時坦承不諱，核與證
    人乙○於偵查及本院審理時證述情節，相互符合，並有乙○
    與薛愛妹之結婚證明資料、結婚登記申請書、戶籍謄本、海
    基會證明書、薛愛妹之大陸地區人民進入台灣地區旅行證申
    請書、大陸地區人民進入台灣地區保證書、乙○委託吳英杰
    代辦資料之委託書等資料在卷可稽。足見被告之自白核與事
    實相符，自得為認定犯罪之依據。
三、按大陸地區人民非經主管機關許可，不得進入臺灣地區；又
    不得使大陸地區人民非法進入臺灣地區，臺灣地區與大陸地
    區人民關係條例第10條第1 項及第15條第1 項第1 款分別定
    有明文。次按臺灣地區與大陸地區人民關係條例第79條第1
    項處罰違反同條例第15條第1 款所定使大陸地區人民非法進
    入臺灣地區罪，凡非經合法手續進入者皆包含之，自不以偷
    渡進入為限（最高法院90年度台上字第3180號判決足參）。
    而被告行為後，臺灣地區與大陸地區人民關係條例已於92年
    10月29日修正公布，其中修正後之第79條規定已自92年12月
    31日起施行（行政院92年12月29日院臺秘字第0920069517號
    令），該條例修正後第79條第1 項之法定刑係由「5 年以下
    有期徒刑、拘役或科或併科新臺幣50萬元以下罰金」修正為
    「1 年以上7 年以下有期徒刑，得併科新臺幣100 萬元以下
    罰金」，則修正後之法定本刑重於修正前之同條項之法定本
    刑，比較新舊法，以適用舊法較有利於被告，被告未經許可
    ，介紹乙○與大陸地區女子薛愛妹假結婚，後再以探親為由
    ，申請薛愛妹進入台灣地區，其所為自應適用92年10月29日
    修正前臺灣地區與大陸地區人民關係條例第79條第1 項之規
    定，予以論科。又戶籍謄本為戶政機關公務員職務上所掌之
    公文書；另大陸地區人民進入臺灣地區保證書，雖係乙○所
    填寫申請，惟該保證書上對保或證明機關簽註意見欄，則為
    承辦公務員職務上所填寫之文書，且戶政機關、承辦流動人
    口查核與對保員警對於乙○與薛愛妹是否為夫妻乙節，均無
    實質審查權，則被告明知乙○與大陸地區女子薛愛妹並無結
    婚之真意，卻為使薛愛妹入境，偕同乙○持結婚公證書使前
    開公務員在其等所掌之公文書上填載被告與薛愛妹結婚、或
    配偶為薛愛妹等事項，核其所為，係犯刑法第214 條使公務
    員登載不實罪。再乙○填寫委託書後，交由被告將相關文件
    委由不知情之吳英杰持戶籍謄本持戶籍謄本、大陸地區人民
    進入臺灣地區保證書等至入出境管理局申辦大陸地區人民進
    入臺灣地區之旅行證，均已達行使之程度，並足以生損害於
    前開機關對於戶籍登記事項、對保或證明事項之正確性，核
    被告此部分所為，係犯刑法第216 條、第214 條之行使使公
    務員登載不實文書罪。被告各次使公務員登載不實之低度行
    為，均為各次行使使公務員登載不實文書罪之高度行為所吸
    收，均不另論罪。被告與乙○就前開違反台灣地區與大陸地
    區人民關係條例犯行（惟薛愛妹係大陸地區人民，其係犯罪
    構成要件要素，其入境台灣應不成立共犯，台灣高等法院台
    南分院92年度上訴字第660 號、最高法院92年度台上字第
    5755號判決參照）；及被告、乙○與薛愛妹，就前開行使使
    公務員登載不實文書之犯行，分別具有犯意聯絡及行為分擔
    ，而為共同正犯。被告利用不知情之吳英杰向入出境管理局
    申辦大陸地區人民進入臺灣地區之旅行證，而行使上開使公
    務員登載不實文書之行為，係間接正犯。被告多次行使使公
    務員登載不實文書罪，時間緊接，所犯構成要件相同，顯係
    基於概括犯意反覆為之，均為連續犯，應依刑法第56條之規
    定以一罪論，並加重其刑。又被告所犯前開連續行使使公務
    員登載不實文書與非法使大陸地區人民進入臺灣地區2 罪間
    ，有方法、目的之牽連關係，為牽連犯，應依刑法第55條之
    規定，從一重依非法使大陸地區人民進入臺灣地區罪論處。
    爰審酌被告介紹乙○以假結婚真入境之方式，使大陸地區女
    子薛愛妹入境臺灣，不僅損害戶政機關管理戶政及警察機關
    管理流動人口之正確性，亦對社會治安隱藏有潛在之危險，
    惟念及被告於本院審理時坦承犯行，犯罪後態度尚佳等一切
    情狀，量處如主文所示之刑，並諭知易科罰金之折算標準。
四、公訴意旨另以：被告丙○○為使大陸地區女子薛愛妹得以非
    法入境臺灣地區，本於共同行使使公務員登載不實之公文書
    之概括犯意，由乙○填寫委託書及將身分證件，交付被告丙
    ○○委由不知情之吳英杰於92年4 月1 日，以配偶探親為由
    ，填寫「大陸地區人民進入臺灣地區旅行證申請書」，並檢
    具前開登載不實結婚登記之戶籍謄本、海基會驗證證明書、
    及經南投縣警察局信義分局羅娜分駐所核章其上記載被保人
    薛愛妹與保證人乙○係夫妻關係之「大陸地區人民進入臺灣
    地區保證書」等資料，向入出境管理局申請准許薛愛妹來台
    探親，使境管局承辨之不知情公務員於職務上所掌之公文書
    上，登載此假結婚之不實事項，並核發薛愛妹「中華民國臺
    灣地區旅行證」1 本。旋於同年6 月12日，薛愛妹得以探親
    為由，持上開形式上合法而實質上登載內容為不實之中華民
    國臺灣地區旅行證，向高雄小港國際機場海關人員行使，以
    掩飾其實質上非法入境之行為，進入臺灣地區，足生損害於
    境管局對大陸地區人民入出境管理之正確性，因認被告此部
    分另涉刑法第216 條、第214 條之行使使公務員登載不實公
    文書罪嫌。
五、惟按刑法第214 條所謂使公務員登載不實事項於公文書罪，
    須一經他人之聲明或申報，公務員即有登載之義務，並依其
    所為之聲明或申報予以登載，而屬不實之事項者，始足構成
    ，若其所為聲明或申報，公務員尚須為實質之審查，以判斷
    其真實與否，始得為一定之記載者，即非本罪所稱之使公務
    員登載不實，此經最高法院著有73年臺上字第1710號判例可
    資參照。另按大陸地區人民，須經主管機關許可始得進入臺
    灣地區，臺灣地區與大陸地區人民關係條例第10條第1 項定
    有明文，而主管機關內政部亦於訂定「大陸地區人民進入臺
    灣地區許可辦法」以資規範，依91年9 月11日修正公布之大
    陸地區人民進入臺灣地區許可辦法第13條、第14條及第15
    條之規定（該辦法最近一次修正係在93年3 月1 日），欲申
    請進入臺灣地區者，須備齊一定之文書證件，且依該辦法第
    17條第1 項第7 款之規定，有事實足認係通謀而為虛偽結婚
    者，得不予許可大陸地區人民進入臺灣地區之申請，已許可
    者，得撤銷或廢止其許可，並註銷其旅行證，又依該辦法第
    19條之規定，對於申請人所檢附之文書，主管機關得要求驗
    證，可見入出境管理局對於大陸地區人民申請入境時，並非
    一經申請人提出申請文件即予准許，完全作形式之調查，而
    係具有實質之審查權限甚明。是以被告與乙○、薛愛妹以不
    實之事由，申請入境臺灣地區，既須經主管機關為實質之審
    查以為准駁之決定，縱主管機關疏於審查，致使矇混通過，
    准許入境，揆諸前揭判例意旨，亦難認被告此部分所為，已
    合於刑法第214 條使公務員登載不實罪之要件，是此部分被
    告所為，尚不成立刑法第216 條、第214 條之行使使公務員
    登載不實罪，惟因公訴意旨認被告此無罪部分與前開已經起
    訴並經本院認定有罪部分有牽連犯之裁判上一罪關係，爰不
    另為無罪之諭知，併此指明。
據上論斷，應依刑事訴訟法第273 條之1 第1 項、299 條第1 項
前段、92年10月29日修正前之臺灣地區與大陸地區人民關係條例
第79條第1 項，刑法第11條前段、第2 條第1 項但書、第28條、
第56條、第216 條、第214 條、第55條、第41條第1 項前段，罰
金罰鍰提高標準條例第1 條前段、第2 條，判決如主文。
本案經檢察官甲○○到庭執行職務。
中　　華　　民　　國　　94　　年　　11　　月　　30　　日
                  刑事第十二庭  審判長法　官  施柏宏
                                      法  官  林書慧
                                      法  官  黃宗揚
以上正本證明與原本無異。
如不服本判決，應於判決送達後10日內，向本院提出上訴狀。
中　　華　　民　　國　　94　　年　　11　　月　　30　　日
                                      書記官  王壹理
附錄本案論罪科刑法條全文：
臺灣地區與大陸地區人民關係條例第15條：
左列行為不得為之：
一、使大陸地區人民非法進入臺灣地區。
二、招攬臺灣地區人民未經許可使之進入大陸地區。
三、使大陸地區人民在臺灣地區從事未經許可或與許可目的不符
    之活動。
四、僱用或留用大陸地區人民在臺灣地區從事未經許可或與許可
    範圍不符之工作。
五、居間介紹他人為前款之行為。
臺灣地區與大陸地區人民關係條例第79條：
違反第15條第1 款規定者，處5 年以下有期徒刑、拘役或科或併
科新台幣50萬元以下罰金。
以犯前項之罪為常業者，處1 年以上7 年以下有期徒刑，得併科
新台幣100萬元以下罰金。
第1 項之未遂犯罰之。
刑法第216條
行使第210 條至第215 條之文書者，依偽造、變造文書或登載不
實事項或使登載不實事項之規定處斷。
刑法第214條
明知為不實之事項，而使公務員登載於職務上所掌之公文書，足
以生損害於公眾或他人者，處3 年以下有期徒刑、拘役或500 元
以下罰金。
